【裁判字號】    99,訴,256
【裁判日期】    990420
【裁判案由】    偽造文書等
【裁判全文】
臺灣屏東地方法院刑事判決               99年度訴字第256號
公  訴  人  臺灣屏東地方法院檢察署檢察官
被      告  甲○○
上列被告因偽造文書案件，經檢察官提起公訴（98年度偵字第52
86號），被告於準備程序中就被訴事實為有罪陳述，經本院告知
簡式審判程序之旨，並聽取當事人意見後，本院合議庭裁定由受
命法官獨任依簡式審判程序審理，判決如下：
    主  文
甲○○共同犯行使偽造公文書罪，處有期徒刑壹年貳月，如附表
所示印文共拾枚均沒收。
    事  實
一、甲○○與數名真實姓名年籍不詳之成年人（下稱上開詐騙集
    團）共同基於僭行公務員職權、行使偽造公文書及意圖為自
    己不法所有而詐欺之犯意聯絡，先於不詳時地，以不詳方式
    偽造如附表編號1-2 所示公文書，足生損害司法機關之公信
    力，再於民國98年4 月13日9 時許，推由上開詐騙集團2 名
    成員，至屏東縣潮州鎮○○路1 之9 號乙○○○住處，向乙
    ○○○自稱地方法院檢察署公務員、佯以偵辦洗錢案件須查
    扣乙○○○之帳戶存款，並出示如附表編號1-2 所示偽造公
    文書取信於乙○○○而行使之，致乙○○○陷於錯誤，遂於
    98年4 月13日12時20分許，帶同該2 名成員前往屏東縣潮州
    鎮○○路「合作金庫銀行」領取新臺幣（下同）58萬元交付
    之。其後上開詐騙集團承前共同基於僭行公務員職權、行使
    偽造公文書及意圖為自己不法所有而詐欺之犯意聯絡，先於
    不詳時地，以不詳方式偽造如附表編號3-5 所示公文書，足
    生損害司法機關之公信力，再於98年4 月21日10時許，推由
    甲○○、另一集團成員至上開乙○○○住處，接續向乙○○
    ○自稱地方法院檢察署公務員、佯以偵辦洗錢案件須查扣乙
    ○○○之帳戶存款，並出示如附表編號3-5 所示偽造公文書
    取信於乙○○○而行使之，致乙○○○陷於錯誤，遂於98年
    4 月21日10時41分許，帶同甲○○等人前往上開「合作金庫
    銀行」領取35萬元交付之。嗣乙○○○查覺有異報案處理，
    警方依據乙○○○提供如附表所示偽造公文書進行指紋採驗
    ，始循線查獲上情。
二、案經屏東縣政府警察局潮州分局報告臺灣屏東地方法院檢察
    署檢察官偵查起訴。
    理  由
一、本件係依刑事訴訟法第273 條之1 第1 項行簡式審判程序，
    其證據調查依同法第273 條之2 所定原不受審判外陳述排除
    之限制；又被告對於卷內各項證據亦不爭執證據能力，復無
    事證顯示有何違法取得或類此瑕疵之情，故卷內所列各項證
    據，自均有證據能力，合先敘明。
二、上揭犯罪事實，業經被告於本院審理中坦承不諱（見本院99
    年4 月8 日準備程序筆錄第2 頁），核與證人即被害人乙○
    ○○指訴情節、其存摺顯示提款情形均屬一致（見警卷第5
    、15-17 頁，偵卷第32頁），此外如附表所示偽造之公文書
    經採得指紋送鑑結果，亦確認合於被告之左食指指紋等情，
    有內政部警政署刑事警察局98年6 月3 日刑紋字第09800692
    18號鑑驗書、附表所示偽造公文書存卷可稽（見警卷第7-8
    頁、偵卷第23-24 頁、本院卷證物袋內）。是認被告之自白
    與事實相合，堪予採信，從而本件罪證明確，被告犯行洵足
    認定，應依法論科。
三、按刑法上偽造文書罪，係著重於保護公共信用之法益，縱使
    該偽造文書所載名義製作人實無其人，然社會上一般人仍有
    誤信其為真正文書之危險者，便難阻卻犯罪之成立（最高法
    院54年台上字第1404號判例意旨參照）；是附表所示扣案文
    書雖有「監管科」之虛構部門頭銜，且有用「檢察行政處」
    之虛構部門用印，尚有虛以「臺灣高雄外商國際開發股份有
    限公司高雄分部」大印來偽裝關防之情（詳後敘），但依照
    該等文書所彰顯之內容暨載有「臺北地檢署」、「高雄地檢
    署」等名義，顯然無礙於其等公文書屬性之認定，此觀被害
    人因而誤信遭司法調查繼之交付財物即明。又被告暨上開詐
    騙集團出示上開偽造公文書以佯稱自己係司法機關人員、請
    求被害人必須配合偵辦刑案所需，自屬冒充公務員而行使其
    職權無訛。
四、再刑法第218 條第1 項所謂公印文，係指公署或公務員所用
    印信之用印者，如不足以表示公署或公務員之資格，即不屬
    之，應僅為普通印文，又倘偽造者與被偽造機關之全銜不一
    致，亦非能稱為偽造該機關之公印文（最高法院84年度台上
    字第6118號判決所示意旨可參）。如附表所示偽造之「臺灣
    臺北地方法院檢察署印」、「臺灣台北地方法院檢察署印」
    印文，乃表示公署者，應屬公印文；如附表所示偽造之「檢
    察行政處鑑」印文，因係虛構部門、不足以表示公署，應屬
    普通印文；如附表所示偽造之「臺灣高雄外商國際開發股份
    有限公司高雄分部」印文，係虛以佯作該等偽造公文書之關
    防、亦不足表示公署，應屬普通印文；如附表所示偽造之「
    郭銘禮」、「處長莊進國」則為簽名章，僅係代替簽名之普
    通印文（最高法院86年度台上字第4631號判決參照）。
五、另共同正犯之成立，祇須具有犯意之聯絡、行為之分擔，既
    不問犯罪動機起於何人，亦不必每一階段犯行均經參與，其
    在合同意思範圍內，各自分擔犯罪行為之一部，相互利用他
    人之行為，以達犯罪之目的者，即應對全部所發生之結果共
    同負責，非僅就自己實行之行為負責；又共同正犯不限於事
    前有協議，即僅於行為當時有共同犯意之聯絡者亦屬之，且
    表示之方法，不以明示通謀為必要，即相互間有默示之合致
    亦無不可（最高法院97年度台上字第2517號判決意旨參照）
    。本件被告乃上開詐騙集團成員，其既知該集團係接續行使
    偽造公文書以冒充公務員行使職權來取信被害人，據此逐步
    進行詐騙財物等節，當係與其他集團成員各自分擔犯罪行為
    之一部，分工合作並相互利用他人之行為以達犯罪目的，自
    應對於全部所發生之結果共同負責。
六、核被告所為，係犯刑法第158 條第1 項之僭行公務員職權罪
    ，第216 條、第211 條之行使偽造公文書罪，第339 條第1
    項之詐欺取財罪。被告與上開詐騙集團成員間，有犯意聯絡
    和行為分擔，為共同正犯。被告偽造印文為偽造公文書之部
    分行為，偽造公文書之低度行為為嗣後行使之高度行為所吸
    收，均不另論罪。被告基於逐步騙取被害人財物之單一目的
    ，在密切接近時間各接續僭行公務員職權、行使偽造公文書
    、詐欺取財，各舉動之獨立性極為薄弱，依一般社會通常觀
    念難以強行分離，顯係分別基於單一犯意所為，均為接續犯
    ，各僅成立一罪（最高法院97年度台上字第5868號判決所示
    意旨可參）。被告一行為僭行公務員職權、行使偽造公文書
    、詐欺取財，為想像競合犯，應從一重之行使偽造公文書罪
    處斷（最高法院99年度台上字第1428號判決所示意旨可參）
    ，至公訴意旨認被告涉犯數罪、應分論併罰等節，容有誤會
    ，特此敘明。
七、爰審酌詐騙集團猖獗已久，不法份子屢利用民眾懼怕涉於司
    法案件之弱點趁虛而入、訛稱公權力之行使來詐取錢財，進
    而將被害人失慮所交金額席捲一空，不僅漠視司法公權力之
    威信，更導致被害人之積蓄頓時化無，甚至衍生社會因此喪
    失人際互信，嚴重阻礙正當工商發展及政府政務推動，是被
    告率然從事僭行公務員職權、行使偽造公文書、詐欺取財等
    犯行，犯罪動機甚為可議；另酌被告參與本件犯行，訛詐被
    害人將近百萬元錢財，但並無提出任何損害賠償，是其未能
    略彌法益侵害結果，益見犯罪影響所及匪低；且觀被告前於
    96年間，已有妨害風化案件，經臺灣桃園地方法院以96年度
    審訴字第341 號判處減刑後有期徒刑3 月、緩刑3 年確定，
    有前案紀錄表、刑案資料查註紀錄表各1 份可考，詎其不知
    戒慎，竟率然接受報紙應徵廣告、據而參與上開詐騙集團犯
    行，其法治觀念猶仍薄弱、於緩刑期間再度犯案，原不宜寬
    貸；惟念及被告終知坦然面對司法、體認所為不該，而於本
    院審理中自白罪行，兼衡公訴人亦當庭表示：尚無事證可認
    被告立於上開詐騙集團之主事地位、亦未因本件犯行獲得何
    等利益，考量被告之犯罪情狀和犯後態度，建請從輕量刑（
    見本院99年4 月8 日準備程序筆錄第2 頁）等一切情狀，量
    處如主文所示之刑，以資懲儆。
八、如附表所示偽造之公文書5 紙，雖已交付於被害人收受、非
    屬被告或共犯所有，然其中偽造印文共10枚，均應依刑法第
    219 條予以沒收（最高法院43年台上字第747 號判例意旨參
    照）。又上開偽造公印文、普通印文，係以不詳方式所為，
    無法證明確有偽造公印章、普通印章存在，故不依刑法第21
    9 條之規定諭知沒收。
據上論斷，應依刑事訴訟法第273 條之1 第1 項、第299 條第1
項前段，刑法第28條、第158 條第1 項、第216 條、第211 條、
第339 條第1 項、第55條、第219 條，刑法施行法第1 條之1 第
1 項、第2 項前段，判決如主文。
本案經檢察官曾士哲到庭執行職務
中    華    民    國    99    年     4    月     20   日
                  刑事第四庭    法  官  江振源
以上正本證明與原本無異
如不服本判決，應於判決送達後10日內向本院提出上訴書狀（應
附繕本），其未敘述上訴理由者，應於上訴期間屆滿後20日內補
提理由書狀於本院，上訴於臺灣高等法院高雄分院。
中    華    民    國    98    年     4    月     21   日
                                書記官  潘豐益
附錄本判決論罪科刑法條：
刑法第158 條
冒充公務員而行使其職權者，處三年以下有期徒刑、拘役或五百
元以下罰金。
冒充外國公務員而行使其職權者，亦同。
刑法第211 條
偽造、變造公文書，足以生損害於公眾或他人者，處一年以上七
年以下有期徒刑。
刑法第216 條
行使第二百十條至第二百十五條之文書者，依偽造、變造文書或
登載不實事項或使登載不實事項之規定處斷。
刑法第339 條
意圖為自己或第三人不法之所有，以詐術使人將本人或第三人之
物交付者，處五年以下有期徒刑、拘役或科或併科一千元以下罰
金。
以前項方法得財產上不法之利益或使第三人得之者，亦同。
前二項之未遂犯罰之。
附表：
┌─┬────────────┬────────────────┐
│編│偽造之公文書            │偽造之印文                      │
│號│                        │                                │
├─┼────────────┼────────────────┤
│1 │高雄地方法院地檢署監管科│「臺灣高雄外商國際開發股份有限公│
│  │公文1 紙                │司高雄分部」、「郭銘禮」各1 枚  │
├─┼────────────┼────────────────┤
│2 │高雄地檢署監管科收據1 紙│「臺灣高雄外商國際開發股份有限公│
│  │                        │司高雄分部」1 枚                │
├─┼────────────┼────────────────┤
│3 │臺北地方法院行政凍結管收│「臺灣臺北地方法院檢察署印」、「│
│  │執行命令1 紙            │檢察行政處鑑」、「郭銘禮」、「處│
│  │                        │長莊進國」各1 枚                │
├─┼────────────┼────────────────┤
│4 │臺北地方法院地檢署監管科│「臺灣台北地方法院檢察署印」、「│
│  │公文1 紙                │郭銘禮」各1 枚                  │
├─┼────────────┼────────────────┤
│5 │臺北地檢署交保金收據1 紙│「臺灣台北地方法院檢察署印」1 枚│
└─┴────────────┴────────────────┘

司法院資訊處製作；財團法人民間司法改革基金會備份。
